【裁判字號】    96,訴,942
【裁判日期】    970312
【裁判案由】    損害賠償
【裁判全文】
臺灣桃園地方法院民事判決               96年度訴字第942號
原      告  丁○○
            戊○○
            己○○
            乙○○
            丙○○
兼上5人共同
訴訟代理人  庚○○
被      告  甲○○
上列當事人間請求損害賠償事件，原告於本院96年度易字第82號
過失傷害刑事案件提起附帶民事訴訟（96年度附民字第49號），
經本院刑事庭於民國96年4 月13日裁定移送前來，本院於97年2
月27日言詞辯論終結，判決如下：
    主      文
被告應給付原告新臺幣壹萬伍仟肆佰元，及自民國九十七年二月
十日起至清償日止，按週年利率百分之五計算之利息。
原告其餘之訴駁回。
訴訟費用由被告負擔二分之一，餘由原告負擔。
本判決第一項得假執行。
原告其餘假執行之聲請駁回。
    事實及理由
壹、程序方面：
一、按訴狀送達後，原告不得將原訴變更或追加他訴，但有擴張
    或減縮應受判決事項之聲明者或該訴訟標的對於數人必須合
    一確定時，追加其原非當事人之人為當事人者，不在此限，
    民事訴訟法第255 條第1 項但書第3 款、第5 款分別定有明
    文。本件原告庚○○起訴時係主張被告打傷其母即訴外人賴
    游阿梅，賴游阿梅對被告有損害賠償請求權；茲因賴游阿梅
    於民國95年9 月25日死亡，原告等均為其共同繼承人，於96
    年12月3 日具狀追加賴游阿梅之其餘繼承人，即原告丁○○
    、戊○○、丙○○、己○○、乙○○為原告等語，查原告等
    既為賴游阿梅之共同繼承人，上開訴訟標的對其等即有合一
    確定之必要，是原告追加丁○○、戊○○、丙○○、己○○
    、乙○○為原告，依上揭條文規定，核無不合，應予准許。
    又原告起訴時原請求「被告應賠償100 萬元，及自起訴狀送
    達被告之日起按年息百分之5 計算之利息」，嗣於96年12月
    3 日具狀變更其聲明為：「被告應賠償原告1,024,200 元及
    自起訴狀繕本送達被告之翌日起至清償日止，按年息百分之
    5 計算之利息」，嗣於97年1 月4 日當庭陳明將利息起算日
    變更為「自準備書狀(一)繕本送達被告之翌日」，核其此部分
    訴之追加、變更，係擴張或減縮應受判決事項之聲明，依上
    開規定要無不合。
二、被告經合法通知，未於言詞辯論期日到場，核無民事訴訟法
    第386 條各款所列情形，爰依原告之聲請，由其一造辯論而
    為判決。
貳、實體方面：
一、原告起訴主張：被告於95年7 月9 日17時許，至桃園縣大園
    鄉溪海村14鄰三界壇2-16號訪視親友，適有居住於鄰房之原
    告之被繼承人賴游阿梅坐於該處矮椅撿拾菜葉，嗣兩人因細
    故發生口角，被告抬腳踢向賴游阿梅置於地面上之菜葉，表
    達不滿，惟未注意致踢及賴游阿梅之右臉頰，導致賴游阿梅
    受有右眼外傷性白內障及脫位併視網膜剝離、右下眼瞼割傷
    及瘀青等傷害，雖接受右眼白內障摘除及人工水晶體植入術
    ，仍遺留視覺機能之嚴重影響，造成右眼裸視為眼前30公分
    可辨手動，無法矯正，即令經手術亦無法恢復原有視力狀態
    ，已達一目視能嚴重減損之狀態。被告上開過失重傷害之行
    為，業經臺灣高等法院96年度上訴字第2161號刑事判決有罪
    在案。為此，爰依民法第184 條第1 項前段、第193 條第1
    項及第195 條第1 項規定，請求被告賠償下列損害：(1)看護
    費用：賴游阿梅於95年7 月9 日起至同年月15日止，及同年
    8 月25日起至同年月28日止，合計住院11天，由家人輪流看
    護，以每日2,200 元計算，請求24,200元；(2)精神慰撫金：
    賴游阿梅雖歷經數次手術，右眼視能仍嚴重減損，賴游阿梅
    於無法忍受此一痛苦情況下，於95年9 月25日服用農藥自殺
    ，賴游阿梅精神上之痛苦非筆墨能形容，爰請求被告賠償10
    0 萬元。原告丁○○、戊○○、丙○○、己○○、庚○○及
    乙○○為賴游阿梅之繼承人，爰依侵權行為及繼承之法律關
    係提起本訴。又原告乙○○雖與被告以30萬元和解，惟依民
    法第1151 條 及民事訴訟法第56條第1 款規定，原告乙○○
    此不利益於全體之行為，對於全體不生效力。並聲明：(一)被
    告應給付原告1,024,200 元，並自起訴狀繕本送達之翌日起
    至清償日止，按年息百分之5 計算之利息。(二)願供擔保，請
    准宣告假執行。
二、被告未於言詞辯論期日到場，亦未提出書狀為任何聲明或陳
    述。
三、查原告主張被告於上開時日與原告之被繼承人賴游阿梅因細
    故發生口角，被告疏未注意踢及賴游阿梅之右臉頰，致賴游
    阿梅受有右眼外傷性白內障及脫位併視網膜剝離、右下眼瞼
    割傷及瘀青等傷害，雖接受右眼白內障摘除及人工水晶體植
    入術，仍遺留視覺機能之嚴重影響，造成右眼裸視為眼前30
    公分可辨手動，無法矯正，即令經手術亦無法恢復原有視力
    狀態，已達一目視能嚴重減損之狀態等情，業據原告提出本
    院96年度易字第82號刑事判決、診斷證明書在卷可稽（本院
    卷第46至51頁），並經本院依職權調閱臺灣桃園地法院檢察
    署95年度偵字第18288 號偵查卷、本院96年度易字第82號及
    臺灣高等法院96年度上訴字第2161號刑事卷查核屬實。而被
    告已於相當時期受合法之通知，既未於言詞辯論期日到場，
    亦未提出書狀作何聲明、陳述爭執，依民事訴訟法第280 條
    第3 項前段準用同法條第1 項前段之結果，視同對原告主張
    之上開事實自認，堪信原告上開主張為真正。被告因過失不
    法侵害賴游阿梅之身體、健康等權利，應可認定。按不法侵
    害他人之身體或健康者，對於被害人因此喪失或減少勞動能
    力或增加生活上之需要時，應負損害賠償責任，另被害人雖
    非財產上之損害，亦得請求賠償相當之金額，民法第193 條
    第1項 、第195 條第1 項前段分別定有明文。茲僅就原告請
    求之損害賠償金額分述如下：
  (一)看護費用：
    原告主張賴游阿梅自95年7 月9 日起至同年月15日止，及同
    年8 月25日起至同年月28日止，合計住院11天，由家人輪流
    看護云云。查賴游阿梅因上開重傷害受傷住院，於95年7 月
    9 日至同年7 月15日在長庚紀念醫院林口分院住院施行右眼
    眼坦部玻璃體切除併異位水晶體移除併人工水晶體植入手術
    ，有診斷證明書（見本院卷第50頁）在卷足稽，而賴游阿梅
    所受之傷害為右眼外傷性白內障及脫位併視網膜剝離、右下
    眼瞼割傷及瘀青等，確造成行動不便，有需要看護輔助。是
    原告此部分主張，可以採信。惟賴游阿梅另於95年8 月25日
    起至同年8 月28日在敏盛綜合醫院大園分院住院係因右肩外
    傷性旋轉肌腱斷裂入院接受肩關節旋轉肌腱斷縫合手術，有
    敏盛綜合醫院大園分院診斷證明書附卷可稽（見本院卷第51
    頁），則非屬賴游阿梅因被告上開重傷害行為所發生之損害
    ，此部分之請求，應予以駁回。又親屬間之看護，雖因出於
    親情而未支付該費用，但其所付出之勞力，顯非不能以金錢
    為評價，此種基於身分關係所付出之勞力，自不能因此反而
    免除加害人之賠償責任，仍應比照一般看護，認被害人確有
    相當於看護費之支出。是賴游阿梅既因右眼受傷於長庚紀念
    醫院林口分院住院7 日之期間須人看護，則以一日2,200 元
    之看護費計算，原告請求被告賠償7 日看護費共15,400元一
    節，即屬於法有據，應予准許；原告逾此範圍之請求，應予
    駁回。
  (二)精神慰撫金：
    原告主張其等為賴游阿梅之繼承人，而賴游阿梅因被告上開
    過失重傷害行為後，雖歷經數次手術，右眼視能仍嚴重減損
    ，於不堪痛苦下自殺身亡，請求被告賠償精神慰撫金100 萬
    元云云。按不法侵害他人之身體、健康、名譽、自由、信用
    、隱私、貞操，或不法侵害其他人格法益而情節重大者，被
    害人雖非財產上之損害，亦得請求賠償相當之金額。前項請
    求權，不得讓與或繼承，但以金額賠償之請求權已依契約承
    諾，或已起訴者，不在此限，民法第195 條第1 項前段、第
    2 項分別定有明文。次按非財產上之損害賠償請求權，因與
    被害人之人身攸關，具有專屬性，不適於讓與或繼承，最高
    法院84年台上字第2934號判例意旨亦足資參照。本件被告不
    法侵害原告之被繼承人賴游阿梅之身體、健康，致其受有非
    財產上之損害，應可認定，依上述民法第195 條第1 項規定
    ，本得請求被告給付精神慰撫金，惟該精神慰撫金係請求權
    人身分上專屬之權利，具有專屬性，除已依契約承諾或已起
    訴者外，不得讓與或繼承，亦如上述。查賴游阿梅於95年9
    月25日死亡，有相驗屍體証明書在卷可按（見本院卷第52頁
    ），而被告並未以契約承諾賠償賴游阿梅就此非財產損害賠
    償，另賴游阿梅亦未於死亡前起訴請求被告賠償上開金額，
    揆之首揭說明，原告丁○○、戊○○、丙○○、己○○、庚○○及乙○○自無從繼承上開非財產之損害賠償債權。是原
    告等依侵權行為及繼承之法律關係請求被告賠償100 萬元，
    即屬於法無據，不應准許。
  (三)基上，原告請求被告給付看護費用15,400元，洵屬有據，應
    予准許；逾此部分之請求，即非有據，應予駁回。
四、另給付無確定期限者，債務人於債權人得請求給付時，經其
    催告而未為給付，自受催告時起，負遲延責任，其經債權人
    起訴而送達訴狀，或依督促程序送達支付命令，或為其他相
    類之行為者，與催告有同一之效力；遲延之債務，以支付金
    錢為標的者，債權人得請求依法定利率計算之遲延利息；應
    付利息之債務，其利率未經約定，亦無法律可據者，週年利
    率為5 ％，民法第229 條第2 項、第233 條第1 項前段、第
    203 條分別定有明文。本件原告請求被告賠償上開金額，以
    支付金錢為標的，無確定期限，又未約定利率，則其請求自
    民事準備書狀繕本送達被告之翌日即97年2 月10日（上開準
    備書狀繕本係於97年1 月30日寄存於被告住所地之桃園縣政
    府警察局大園分局草漯派出所，有送達證書1 紙在卷可稽。
    依民事訴訟法第138 條第2 項規定，該繕本於同年2 月9 日
    生送達之效力）起至清償日止，按週年利率百分之5 計算之
    利息，為有理由，應予准許。
五、綜上所述，原告依侵權行為及繼承之法律關係，請求被告給
    付15,400元，及自97年2 月10日起至清償日止按週年利率百
    分之5 計算之利息，為有理由，應予准許。至超過上開部分
    之請求，即屬無據，應予駁回。
六、原告陳明願供擔保聲請宣告假執行，就原告勝訴部分，因判
    決所命被告給付之金額未逾50萬元，應依職權宣告假執行；
    至於原告敗訴部分，其假執行之聲請即失所附麗，均應併予
    駁回。
七、據上論結，本件原告之訴為一部有理由，一部無理由，依民
    事訴訟法第79條、第389 條第1 項第5 款、第390 條第2 項
    ，判決如主文。
中    華    民    國    97    年    3     月    12    日
                  民事第二庭法  官  潘進順
以上正本係照原本作成。
如對本判決上訴，須於判決送達後20日內向本院提出上訴狀。
中    華    民    國    97    年    3     月    19    日
                            書記官  黃進傑


司法院資訊處製作；財團法人民間司法改革基金會備份。
